【裁判字號】    97,上訴,1285
【裁判日期】    970513
【裁判案由】    偽造文書
【裁判全文】
臺灣高等法院刑事判決                97年度上訴字第1285號
    上  訴  人  臺灣板橋地方法院檢察署檢察官
    被      告  甲○○
                        號
                乙○○
                        2樓
上列上訴人因被告等偽造文書案件，不服臺灣板橋地方法院96年
度訴字第419號中華民國97年1月18日第一審判決（起訴案號：臺
灣板橋地方法院檢察署95年度偵續字第150號），提起上訴，本
院判決如下：
    主  文
上訴駁回。
    理  由
一、公訴意旨略以：乙○○自民國89年9月26日起，擔任設於桃
    園縣中壢市○○路○段280號3樓之1「勝鋌銀龍股份有限公司
    （下稱勝鋌銀龍公司）之董事，並直至90年10月16日尚實際
    處理該公司業務，掌握該公司當時之所有資料、文件與資產
    ；甲○○則於91年3月18日起，應姓名年籍不詳，自稱「陳
    裕昇」、「洪順利」之人的要求，擔任勝鋌銀龍公司董事職
    務。詎乙○○、甲○○竟分別為以下偽造文書行為：
（一）乙○○明知丙○○並未參加90年10月15日勝鋌銀龍公司之
      董事會，竟與不詳之人共同基於偽造署押、行使偽造私文
      書、使公務員登載不實之犯意，於90年10月15日14時許，
      在臺北縣新莊市○○路229號10樓之2勝鋌銀龍公司之營業
      所，在股東會議紀錄上，偽造丙○○之署押，以偽造丙○○出席前開董事會、並同意擔任勝鋌銀龍公司董事之「勝
      鋌銀龍公司之董事會會議簽到簿暨董事會會議紀錄」、「
      丙○○董事願任同意書」，並由乙○○交由不知情之會計
      人員，持向經濟部商業司為公司登記，使該管公務員將前
      開不實之事項，登載於其職務所執掌之公文書上，致生損
      害於經濟部商業司及丙○○。
（二）甲○○明知自其擔任勝鋌銀龍公司董事以來，該公司之董
      事會均未實際召開，竟與不詳之人共同基於偽造署押、行
      使業務上登載不實文書、使公務員登載不實之犯意，及行
      使偽造私文書之概括犯意，先於不詳時間、地點，利用不
      知情之刻印業者偽刻乙○○之印章1枚後，於91年3月18日
      下午2時許、91年5月6日下午2時許，連續在臺北縣新莊市
      ○○路229號10樓之2勝鋌銀龍公司之營業所，除自己自行
      簽名外，並由不詳之人在股東會議紀錄上，偽造丙○○及
      當時已未擔任勝鋌銀龍公司董事之乙○○之署押，並蓋用
      偽刻之乙○○印章，以偽造丙○○、乙○○出席前開董事
      會、並同意擔任勝鋌銀龍公司董事之文書，而共同偽造有
      丙○○、乙○○署押之「勝鋌銀龍公司之董事會會議簽到
      簿暨董事會會議紀錄」、「丙○○董事願任同意書」、「
      乙○○董事願任書」，並均由甲○○、洪順利持前開偽造
      文件交由不知情之記帳業者劉景銘持向經濟部商業司為公
      司登記，使該管公務員將前開不實之事項，登載於其職務
      所執掌之公文書上，致生損害於經濟部商業司及丙○○等
      情。
（三）因認被告二人均犯刑法第216條、第210條之行使偽造私文
      書，第214條之使公務員登載不實，及第217條第1項之偽
      造署押等罪嫌。
二、按犯罪事實應依證據認定之，無證據不得認定犯罪事實；又
    不能證明被告犯罪者，應諭知無罪之判決；刑事訴訟法第15
    4條第2項、第301條第1項分別定有明文。再按，事實之認定
    ，應憑證據，如未能發現相當證據，或證據不足以證明，自
    不能以推測或擬制之方法，為裁判基礎；苟積極證據不足為
    不利於被告事實之認定時，即應為有利於被告之認定；另認
    定犯罪事實所憑之證據，雖不以直接證據為限，間接證據亦
    包括在內，然而無論直接證據或間接證據，其為訴訟上之證
    明，須於通常一般之人均不致有所懷疑，而得確信其為真實
    之程度者，始得據為有罪之認定，倘其證明尚未達到此一程
    度，而有合理之懷疑存在而無從使事實審法院得有罪之確信
    時，即應由法院為諭知被告無罪之判決（最高法院40年台上
    字第86號、30年上字第816號、76年台上字第4986號判例參
    照）。再按刑事訴訟法第161條第1項規定：檢察官就被告犯
    罪事實，應負舉證責任，並指出證明之方法。因此，檢察官
    對於起訴之犯罪事實，應負提出證據及說服之實質舉證責任
    。倘其所提出之證據，不足為被告有罪之積極證明，或其指
    出證明之方法，無從說服法院以形成被告有罪之心證，基於
    無罪推定之原則，自應為被告無罪判決之諭知（最高法院92
    年台上字第128號判例參照）。
三、起訴所憑之依據：
    檢察官認被告涉有上開偽造文書犯嫌，無非係以告訴人丙○○之指訴、被告乙○○、甲○○於偵查中之供述、勝鋌銀龍
    公司90年10月15日「勝鋌銀龍公司之董事會會議簽到簿暨董
    事會會議紀錄」與「丙○○董事願任同意書」各乙紙、臺灣
    臺北地檢署92年度偵緝字第1585號聲請簡易判決處刑書乙紙
    、證人即同案被告謝若東於偵查中之證述、勝鋌銀龍公司91
    年3月18日、91年5月6日「勝鋌銀龍公司之董事會會議簽到
    簿暨董事會會議紀錄」、「丙○○、乙○○董事願任同意書
    」各乙紙等事證，為其論據。
四、被告之辯解：
    被告乙○○坦認89年9月26日擔任勝鋌銀龍公司董事，惟矢
    口否認偽造文書之犯行，辯稱：謝若東、謝美華、藍海及簡
    先生都是股東，本來約定謝若東、謝美華要出錢，結果謝若
    東、謝美華都沒有出錢，藍海說要投資6000萬元，後來錢也
    沒有進來；其後因營業狀況不佳而虧損，我何時離開公司，
    不復記憶，謝美華後來曾表示已將公司轉給他人，我未參加
    公司的股東會及董事會，我之印章都交給謝美華、謝若東使
    用，上開會議簽到簿與董事願任同意書上我的簽名並非自己
    所為，我未偽造丙○○之簽名等語。被告甲○○坦認曾擔任
    勝鋌銀龍公司之董事，惟矢口否認偽造文書之犯行，辯稱：
    是洪順利介紹我認識謝宏達，說謝宏達要創業，要我幫忙聲
    請公司並當負責人，剛開始我不知道有何問題，乃應其要求
    而掛名，並無薪水或參與公司的業務，我不認識乙○○、謝
    若東及謝美華等語。
五、本院之判斷：
（一）依勝鋌銀龍公司之公司登記卷宗資料，該公司自89年9月2
      6日申請設立登記，至93年12月10日經主管機關逕為廢止
      登記止，期間內董監事之變動情形詳如附表所示；其中告
      訴人丙○○自勝鋌銀龍公司申請發起設立起至遭廢止登記
      止，始終登記為該公司之董事。又被告乙○○、甲○○分
      別於如附表所示之期間，擔任勝鋌銀龍公司之董事及董事
      長職務，此亦經其二人自承明確無誤。再者依該公司登記
      卷宗內所附資料，被告乙○○於90年10月15日上午10時召
      集「股東臨時常會」，選任譚仔輝、乙○○及丙○○擔任
      董事，吳木桂擔任監察人，同日下午2時由譚仔輝召集董
      事會，選任譚仔輝為董事長，此有卷附「勝鋌銀龍股份有
      限公司股東臨時常會議事錄」、「勝鋌銀龍股份有限公司
      董事會議事錄」、有譚仔輝、被告乙○○與告訴人丙○○
      名義簽名之「勝鋌銀龍股份有限公司董事簽到簿」與有告
      訴人丙○○簽名之「董事願任同意書」各乙份在卷可稽。
      又依該公司登記卷所附資料，被告乙○○受董事長譚仔輝
      之委託，於91年3月18日上午9時召集「股東臨時常會」，
      選任甲○○、乙○○及丙○○擔任董事，吳木桂擔任監察
      人，同日下午2時由甲○○召集董事會，選任甲○○為董
      事長，此有卷附「勝鋌銀龍股份有限公司股東臨時常會議
      事錄」、「勝鋌銀龍股份有限公司董事會議事錄」、「委
      託書」有被告甲○○、乙○○與告訴人丙○○簽名之「勝
      鋌銀龍股份有限公司董事簽到簿」及有被告乙○○、告訴
      人丙○○名義簽名之「董事願任同意書」各乙份在卷可稽
      ，此部分事實，堪以認定。
（二）從而本件審理之重點，在於勝鋌銀龍公司從89年9月26日
      申請設立登記至91年5月15日向經濟部中部辦公室補正申
      請止，該公司執照及公司大小章，由何人實際掌控，被告
      乙○○及甲○○是否曾掌控該公司執照及公司大小章。經
      查：
    (1)勝鋌銀龍公司從89年9月26日申請設立登記至90年10月15
      日選任譚仔輝止，掌控該公司執照及公司大小章之人為謝
      美華，並非乙○○：
      本件告訴人丙○○受其阿姨謝美華之請求（謝若東為告訴
      人之舅舅），於勝鋌銀龍公司成立前同意擔任該公司董事
      ，此經告訴人於原審及本院審理時自承在卷。另謝若東亦
      係由謝美華邀約而掛名董事並出任董事長，在擔任董事長
      期間，天天去，公司只有一位會計、一位出納及一位總經
      理（即藍海），在參與約6個月後，因總經理不願將關鍵
      技術交由公司使用，公司無法運作，其將公司執照及資料
      交給胞妹謝美華，此亦經證人謝若東於原審證陳在卷（參
      原審96年11月13日審判筆錄第5頁至第10頁）。是由告訴
      人丙○○、證人謝若東上開證述，可知其二人實際上均係
      在未出資之情形下，由謝美華徵得同意而在該公司掛名擔
      任董事及董事長，是以就其二人有關在該公司之股權相關
      運作事項，當係由謝美華按公司運作之實際需要而為因應
      之處置，較符事理。況證人謝若東最後亦將該公司之執照
      與資料交予謝美華，雖謝美華屢傳未到而無法對之進行調
      查，然依勝鋌銀龍公司之登記卷宗，謝美華本人及謝若東
      在勝鋌銀龍公司之股份於90年10月15日始轉讓譚仔輝及吳
      木桂（參勝鋌銀龍公司90年10月15日修正章程附股東名簿
      ），足認該次股權轉讓與隨之進行之董監改選等事項，受
      謝若東交付而實際持有該公司執照及相關資料之謝美華應
      有參與其事，則被告乙○○既從未擔任該公司董事長，是
      否亦有參上開股權變動與董監改選之文件製作與申報，即
      非無疑。另依證人謝若東所述，其離開該公司後係將公司
      執照等資料交予謝美華，則被告乙○○能否自行持該等資
      料據以辦理此後之相關公司登記事項，尤有存疑。再者告
      訴人曾於89年12月28日以存證信函向該公司表達辭卸公司
      董事職務之意思表示，然該存證信函因無送達達而郵退，
      直至90年3月27日始交由其舅舅即當時仍為該公司登記負
      責人之謝若東所收受，此經告訴人指陳明確，核與證人謝
      若東之證述相符，並有卷附存證信函及謝若東出具之收據
      在卷可稽。
    (2)勝鋌銀龍公司從90年10月15日選任譚仔輝擔任負責人，至
      91 年5月15日向經濟部中部辦公室補正申請止，掌控該公
      司執照及公司大小章之人為謝宏達，並非甲○○：
      依證人譚淙丞（原名譚仔輝）於原審證稱：其不認識乙○○及甲○○，當初係應某年籍不詳將勝鋌銀龍公司買下之
      「謝宏達」要求，擔任該公司董事長，由「謝宏達」委任
      之會計師，將該公司相關文件交我簽名，我並未出資，亦
      未實際參與該公司之經營或任何會議等語（參原審96年11
      月13日審判筆錄第17頁）。另證人洪順利在原審亦證稱：
      與被告甲○○2人，應「謝宏達」之請求，分別擔任勝鋌
      銀龍公司及另一家得藝科技公司之人頭負責人，均未實際
      參與該2公司之經營或會議等語（參原審96年11月13日審
      判筆錄第12頁至第16頁）。是由證人譚淙丞、洪順利上開
      證述，勝鋌銀龍公司自90年10月15日之後，即由「謝宏達
      」實際掌控。
    (3)本件勝鋌銀龍公司從89年9月26日申請設立登記，至91年5
      月15日向經濟部中部辦公室補正申請止，該公司執照及公
      司大小章，分別為謝美華及謝宏達所掌控；被告乙○○、
      甲○○2人在起訴書所載改選董監事及辦理相關登記之時
      ，既未參與公司運作，復無其他證據可認被告2人在當時
      掌握該公司當時之所有資料、文件與資產，自難僅據其2
      人於其時登記為董事及董事長之情形，遽認即係由其2人
      在相關文件上簽署「丙○○」、「乙○○」及製作文件並
      辦理登記。綜上，本院依調查所得證據，其證明程度仍未
      達於可排除合理之懷疑而形成被告2人有罪之法律上確信
      之程度，此外復無其他積極證據可認被告2人確有被訴犯
      行，循據前開之說明，並基於「罪證有疑、利於被告」之
      刑事訴訟原則，本院認被告2人經起訴之犯罪尚屬不能證
      明，依法應為其2人無罪之諭知。
六、檢察官上訴意旨略以：告訴人並無概括授權被告2人從事各
    項公司登記，且證人謝若東證稱：乙○○係常務董事，整個
    公司運作情形都是他在處理等語，況謝宏達亦與被告2人屬
    共犯關係，不能僅因證人譚淙丞及洪順利係由謝宏達介紹擔
    任「人頭」董事而遽認被告2人並無實際參與公司運作云云
    。惟本院觀諸檢察官上訴意旨，要係就原審按卷內證據資料
    依職權自由裁量之事項反覆爭執，經核原審判決並無違反經
    驗、論理法則，本件檢察官於本審並未提出積極證據以實其
    說，其上訴為無理由，應予駁回。
據上論斷，應依刑事訴訟法第368條，判決如主文。
本案經檢察官羅建勛到庭執行職務。
中    華    民    國    97    年    5    月    13    日
                  刑事第十三庭  審判長法  官 曾德水
                                      法  官 談  虎
                                      法  官 梁耀鑌
以上正本證明與原本無異。
檢察官如不服本判決，應於收受送達後十日內向本院提出上訴書
狀，其未敘述上訴之理由者並得於提起上訴後十日內向本院補提
理由書（均須按他造當事人之人數附繕本）。
被告不得上訴。
                                      書記官 莊淑茹
中    華    民    國    97    年    5     月    14    日
附表：
┌─────────┬────────────────┐
│89年年9月22日選任 │董事長：謝若東。監察人：謝美華。│
│                  │董事：乙○○、丙○○。          │
├─────────┼────────────────┤
│90年10月15日選任  │董事長：譚仔輝。監察人：吳木桂。│
│                  │董事：乙○○、丙○○。          │
├─────────┼────────────────┤
│91年3月18日選任   │董事長：甲○○。監察人：吳木桂。│
│                  │董事：乙○○、丙○○。          │
├─────────┼────────────────┤
│91年6月10日選任   │董事長：甲○○。監察人：吳木桂。│
│                  │董事：詹文雄、丙○○。          │
├─────────┼────────────────┤
│91年10月1日選任   │董事長：林士淇。監察人：吳木桂。│
│                  │董事：詹文雄、丙○○。          │
└─────────┴────────────────┘


司法院資訊處製作；財團法人民間司法改革基金會備份。
